【裁判字號】    95,訴,2301
【裁判日期】    950824
【裁判案由】    違反臺灣地區與大陸地區人民關係條例等
【裁判全文】
臺灣高雄地方法院刑事判決              95年度訴字第2301號
公  訴  人  臺灣高雄地方法院檢察署檢察官
被      告  甲○○
選任辯護人 王叡齡律師
           陳建誌律師
上列被告因違反臺灣地區與大陸地區人民關係條例等案件，經檢
察官提起公訴（95年度偵字第10046 號），本院判決如下：
    主  文
甲○○共同違反不得使大陸地區人民非法進入臺灣地區之規定，
未遂，處有期徒刑捌月，緩刑參年。
    事  實
一、甲○○及鄭秀琴、劉鐙鎂（該2 人另經本院各判處有期徒刑
    8 月，均緩刑3 年確定）均為台灣地區人民，明知大陸地區
    人民非經主管機關許可不得進入台灣地區，且明知大陸地區
    人民王月珍係為至臺灣地區工作，其與蕭德春（另經本院判
    處有期徒刑4 月，緩刑2 年）並無結婚之真正合意，亦不符
    合大陸地區人民申請進入臺灣地區之相關規定，甲○○及鄭
    秀琴、劉鐙鎂3 人竟共同基於違反不得使大陸地區人民非法
    進入台灣地區規定之犯意聯絡，及行使使公務員登載不實事
    項於職務上所掌公文書之概括犯意聯絡，先由鄭秀琴透過劉
    鐙鎂介紹後，向蕭德春稱：如願至大陸與大陸地區女子假結
    婚，可得新台幣（下同）3 萬元之報酬，先付5,000 元，餘
    25,000元則待大陸地區女子順利來台後再行支付，另至大陸
    辦理假結婚之機票、食宿及相關費用均不必負擔等語。蕭德
    春見有報酬可拿，明知自己與王月珍並無結婚之真正合意，
    竟仍與甲○○、鄭秀琴、劉鐙鎂等人共同基於上開之犯意聯
    絡，先於民國92年10月8 日共同搭機前往大陸地區福建省福
    州市，於同年月14日，蕭德春與王月珍在大陸地區福建省福
    州市公證處辦理並完成結婚程序，取得該市公證處簽發之結
    婚證明書後，4 人則於同年月16日返台，並於同年11月6 日
    由鄭秀琴代理蕭德春持上開文件持往財團法人海峽交流基金
    會（下稱海基會）取得驗證證明書後，再由甲○○及鄭秀琴
    陪同蕭德春，持上開大陸地區出具之結婚證明書及海基會驗
    證證明書等文件，至高雄縣六龜鄉戶政事務所，填具結婚登
    記申請書、戶口名簿申請書、戶籍謄本申請書及換領國民身
    分證申請書，而申請辦理結婚登記、領取戶口名簿、戶籍謄
    本及換領國民身分證等事項，致使該管公務員將蕭德春與王
    月珍結婚之不實事項登載於職務上所掌管戶籍登記簿之公文
    書上，並因而取得登載上開不實事項之戶口名簿、戶籍謄本
    ，及於蕭德春之國民身分證配偶欄內登載配偶為王月珍，足
    以生損害於戶政機關對於戶籍資料管理之正確性。甲○○再
    與蕭德春，於同日前往戶籍所轄之高雄縣政府警察局六龜分
    局荖濃派出所辦理「大陸地區人民進入臺灣地區保證書」，
    並將前開領得之戶籍謄本等資料交予該派出所不知情之警員
    朱志誠以供核對而行使之（惟此部分不另構成使公務員登載
    不實罪，詳後述）。嗣再推由鄭秀琴於同年月17日，至內政
    部警政署入出境管理局（下稱境管局），填具大陸地區人民
    進入臺灣地區旅行證申請書，連同上開結婚公證書、海基會
    驗證證明書及上開大陸地區人民進入臺灣地區保證書、戶籍
    謄本，一併交付境管局之承辦人員而行使之，欲以配偶來臺
    探親之名義，向境管局申請王月珍來臺之許可，惟經該管公
    務員為實質審查後，以蕭德春進行對保時，無法詳盡回答問
    題，且有相關文件待補齊為由，未予許可入境，王月珍始未
    能進入臺灣地區。嗣經高雄縣六龜分局警員陳進益接獲該分
    局保防組線報，以六龜鄉新發村有人從事假結婚等情，並提
    供蕭德春年籍資料，陳進益於已知蕭德春有犯罪嫌疑後，至
    高雄縣六龜鄉新發村新開73號蕭德春住處進行訪查，經蕭德
    春對其供承確有上開至大陸地區假結婚之事，而知上情。
二、案經臺灣高雄地方法院函送及台灣高雄地方法院檢察署檢察
    官自動簽分後偵辦起訴。
    理  由
壹、程序部分：本件關於卷內證據資料之證據能力部分，被告及
    辯護人均不爭執證據能力，合先敘明。
貳、實體部分：
一、上揭犯罪事實，業據被告於本院審理時坦承不諱，核與證人
    蕭德春、劉鐙鎂、鄭秀琴、陳進益及朱志誠之證述情節相符
    ，復有境管局函文（93年9 月9 日境信雲字第09311133670
    號）所附大陸地區人民進入臺灣地區旅行證申請書、海基會
    證明書、大陸地區人民進入臺灣地區保證書、中華人民共和
    國結婚證書暨證明書、委託書、境管局函文（94年10月20日
    境信凡字第09410443310 號）、高雄縣六龜鄉戶政事務所函
    文（93年9 月8 日六鄉戶字第09300018 44 號）所附結婚登
    記申請書及戶籍資料、高雄縣六龜鄉戶政事務所函文（94年
    8 月12日六鄉戶字第0940001243號）、高雄縣六龜鄉戶政事
    務所函文（94年10月27日六鄉戶字第0940001600號）所附戶
    口名簿申請書、戶籍謄本申請書及換領國民身分證申請書等
    資料在卷可憑。是被告自白，堪認與上揭事證相符，應可採
    信。
二、按行為後法律有變更者，適用裁判時之法律。但裁判前之法
    律有利於行為人者，適用最有利於行為人之法律，刑法第2
    條第1 項定有明文。本件被告於行為後，臺灣地區與大陸地
    區人民關係條例已於92年10月29日修正公布，其中修正後之
    第79條規定自92年12月31日起施行，修正前之原第79條第1
    、3 項規定：「違反第15條第1 款規定者，處5 年以下有期
    徒刑、拘役或科或併科新臺幣50萬元以下罰金；第1 項之未
    遂犯罰之。」，修正後之第79條第1 、2 、4 項分別規定：
    「違反第15條第1 款規定者，處1 年以上7 年以下有期徒刑
    ，得併科新臺幣100 萬元以下罰金；意圖營利而犯前項之罪
    者，處3 年以上10年以下有期徒刑，得併科新臺幣500 萬元
    以下罰金；前三項之未遂犯罰之。」。被告為上揭犯行，依
    修正後之臺灣地區與大陸地區人民關係條例第79條第2 項之
    法定本刑顯重於修正前之同條第1 項之法定本刑，比較新舊
    法結果，以適用舊法較有利於被告，自應適用92年10月29日
    修正前臺灣地區與大陸地區人民關係條例上述規定，合先敘
    明。
三、查大陸地區人民非經主管機關許可，不得進入臺灣地區，臺
    灣地區與大陸地區人民關係條例第10條第1 項定有明文，而
    大陸地區人民，其父母、配偶或子女在臺灣地區設有戶籍者
    ，得申請進入臺灣地區探親，大陸地區人民進入臺灣地區許
    可辦法第3 條第1 項第3 款亦規定甚明，本件被告與蕭德春
    、劉鐙鎂、鄭秀琴為使大陸地區人民王月珍得依據上開規定
    入境臺灣地區，使無結婚真意之蕭德春與王月珍於大陸地區
    辦理結婚手續，以徒具外觀合法形式之結婚，再以探親為由
    申請來臺，藉以規避對大陸地區人民進入臺灣地區之管制，
    實質上形同以非法手段使大陸地區人民進入臺灣。是核被告
    所為，係犯刑法第216 條、第214 條之行使使公務員登載不
    實事項於公文書罪，及違反修正前臺灣地區與大陸地區人民
    關係條例第15條第1 款不得使大陸地區人民非法進入臺灣地
    區之規定，應依修正前同條例第79條第1 、3 項未遂犯規定
    處斷，且此部分犯行爰依修正前刑法第26條前段規定，減輕
    其刑。被告與蕭德春、劉鐙鎂、鄭秀琴，就上揭犯行，均互
    有犯意聯絡及行為分擔，均應論以共同正犯。被告於使公務
    員登載不實事項於公文書之行為後，復持該公文書加以行使
    ，使公務員登載不實事項於公文書罪之低度行為應為行使之
    高度行為所吸收，不另論罪。被告先後2 次行使使公務員登
    載不實文書，時間緊接，手段相同，觸犯構成要件相同之罪
    名，應依修正前刑法第56條之連續犯規定，論以一罪，並加
    重其刑。再被告所犯上揭共同連續行使使公務員登載不實公
    文書，及共同違反不得使大陸地區人民非法進入臺灣地區之
    規定未遂罪間，有方法目的之牽連關係，應依修正前刑法第
    55條之牽連犯規定，從一重之修正前臺灣地區與大陸地區人
    民關係條例第79條第1 、3 項規定處斷。爰審酌被告欲利用
    假結婚之方式，使大陸地區人民非法入境臺灣，嚴重影響國
    家對於戶政及管理大陸人士來臺事務之正確性，對社會造成
    隱藏潛在之危險，足以影響國家安全及社會治安，惟念及被
    告於本院審理時坦認全部犯行，及其犯罪手段與其他一切情
    狀，量處如主文所示之刑。
四、查被告未曾受有期徒刑以上刑之宣告，有台灣高等法院被告
    前案紀錄表1 份在卷可查（被告曾於88年間，因違反組織犯
    罪條例案件，經法院判處有期徒刑10月緩刑2 年，於92年12
    月31日確定，嗣後緩刑未經撤銷，依刑法第76條規定，其刑
    之宣告已失其效力），被告已坦認犯行，可認有悔意，其經
    此起訴審判，當知所警惕，信無再犯之虞，本院認被告所處
    之刑，以暫不執行為適當，諭知被告緩刑3 年，以啟自新。
    按依最高法院95年第8 次刑事庭會議決議認：「犯罪在新法
    施行前，新法施行後，緩刑之宣告，應適用新法第74條規定
    」，是本院依修正後之刑法第74條第1 項第1 款之規定，對
    被告宣告緩刑。另本院斟酌被告前揭違反臺灣地區與大陸地
    區人民關係條例犯行，認並無對被告所宣告之緩刑附加條件
    之必要，併此敘明。
五、被告行為後，刑法於94年2 月2 日經總統令修正公布，於95
    年7 月1 日施行，而比較新舊法時應就罪刑有關之共犯、未
    遂犯、想像競合犯、牽連犯、連續犯、結合犯，以及累犯加
    重、自首減輕暨其他法定加減原因（如身分加減）與加減例
    等一切情形，綜其全部罪刑之結果而為比較（最高法院95年
    5 月23日刑事庭第8 次會議決議參照）。經查：
  (一)刑法第28條共犯修正施行前規定「2 人以上共同實施犯罪之
    行為者，皆為正犯」，修正施行後規定「2 人以上共同實行
    犯罪之行為者，皆為正犯」，修法後將完全未參與犯罪行為
    之實行之陰謀共同正犯及預備共同正犯刪除。而本件被告與
    蕭德春、劉鐙鎂、鄭秀琴對於違反臺灣地區與大陸地區人民
    關係條例等犯行有犯意聯絡及行為分擔，被告並已著手於犯
    罪行為，屬實行犯行之正犯，不論依修正前之刑法第28條，
    或修正後之刑法第28條之規定，均構成共同正犯，對被告而
    言並無有利或不利之情形，自不生新舊法比較之問題，應逕
    依修正前之刑法第28條，論以共同正犯。
  (二)刑法第25條、第26條未遂犯之規定，就刑法第25條第1 項關
    於「已著手於犯罪行為之實行而不遂者，為未遂犯」之規定
    並未修正，而同條第2 項於修正施行前規定「未遂犯之處罰
    ，以有特別規定者，為限」，修正後規定「未遂犯之處罰，
    以有特別規定者為限，並得按既遂犯之刑減輕之」，另刑法
    第26條修正前規定「未遂犯之處罰，得按既遂犯之刑減輕之
    。但其行為不能發生犯罪之結果，又無危險者，減輕或免除
    其刑」，修正後規定「行為不能發生犯罪之結果，又無危險
    者，不罰」，將原不能未遂犯改採為不罰以外，僅將原第26
    條前段一般未遂犯之處罰效果，移列為第25條第2 項後段。
    本案被告已經著手使大陸地區人民非法進入台灣地區，惟因
    境管局人員發覺有異，而未許可入境，故本件被告自屬已著
    手於使大陸地區人民非法進入台灣地區之行為，並非不能未
    遂，不論依修正前之刑法第25條、第26條未遂犯之規定或修
    正後之刑法第25條之規定，均為未遂犯，對被告而言並無有
    利或不利之情形，自不生新舊法比較之問題，應逕依修正前
    之刑法第25條及第26條前段，論以未遂犯。
  (三)另修正後之刑法亦刪除第55條關於牽連犯之規定，本件被告
    所犯下述行使使公務員登載不實公文書，及共同違反不得使
    大陸地區人民非法進入臺灣地區之規定未遂罪間，具有牽連
    犯之關係，依修正前即行為時之規定，應從一重之罪處斷；
    依修正後之刑法既已刪除牽連犯之規定，則所犯上述各罪應
    依數罪併罰之規定分論併罰。比較新舊法之規定，修正後之
    規定並非較有利於被告，依刑法第2 條第1 項前段之規定，
    應適用行為時之法律，即適用廢止前刑法第55條後段牽連犯
    之規定，從一重之違反不得使大陸地區人民非法進入臺灣地
    區之規定未遂罪處斷。
  (四)又修正後之刑法亦刪除第56條關於連續犯之規定，此刪除雖
    非犯罪構成要件之變更，但顯已影響行為人刑罰之法律效果
    ，自屬法律有變更，依新法第2 條第1 項規定，比較新、舊
    法結果，仍應適用較有利於被告之行為時法律即舊法論以連
    續犯（最高法院95年第8 次刑事庭會議決議參照）。
六、公訴人雖另認被告被告於92年11月6 日持內載蕭德春與王月
    珍為配偶之內容不實之「大陸地區人民進入臺灣地區保證書
    」，前往至高雄縣政府警察局六龜分局荖濃派出所辦理對保
    手續時，致不知情之該管公務員朱志誠將此不實之事項填載
    於上述保證書之簽註意見欄上，因認被告此部分另涉犯刑法
    第216 條、第214 條之行使使公務員登載不實文書罪嫌。惟
    查：
  (一)惟按刑法第214 條所謂使公務員登載不實事項於公文書罪，
    須一經他人之聲明或申報，公務員即有登載之義務，並依其
    所為之聲明或申報予以登載，而屬不實之事項者，始足構成
    ，若其所為聲明或申報，公務員尚須為實質之審查，以判斷
    其真實與否，始得為一定之記載者，即非本罪所稱之使公務
    員登載不實（最高法院73年臺上字第1710號判例可資參照）
    。
  (二)蕭德春與王月珍係假結婚已認定如前，被告與蕭德春前往高
    雄縣政府警察局六龜分局荖濃派出所辦理對保手續，前述「
    大陸地區人民進入臺灣地區旅行證申請書」，核其性質，係
    屬以蕭德春之名義所做成之文書，雖其使承辦員警於「大陸
    地區人民進入台灣地區保證書」上「對保或證明機關（構）
    簽註意見欄」登載：「一、經查保證人蕭德春確實設籍並居
    住本轄，有能力履行保證責任。二、經詢保證人蕭德春稱：
    渠與被保人王月珍係夫妻關係，願意完全負起保證人責任」
    等語（93年度偵緝字第2337號卷第47頁），均係員警審核後
    將蕭德春所為之陳述記載於簽註意見欄，並非指一經蕭德春
    或被告申報，即認定保證人與被保人間確實有夫妻關係。被
    告此部分行為自不構成刑法第214 條之使公務員登載不實罪
    責。是公訴人認被告此部分應成立刑法第216 條、第214 條
    之行使使公務員登載不實罪，尚有未洽。惟公訴人認被告此
    部分所為，與上開論罪科刑之使大陸地區人民非法入境罪間
    ，有牽連犯之裁判上一罪關係，爰不另為無罪之諭知，附此
    敘明。
據上論斷，應依刑事訴訟法第299 條第1 項前段，修正前臺灣地
區與大陸地區人民關係條例第15條第1 款、第79條第1 項、第3
項，刑法第2 條第1 項前段、第11條前段、第216 條、第214 條
、第74條第1 項第1 款，修正前刑法（下同）第28條、第56條、
第55條、第26條前段，判決如主文。
本案經檢察官郭麗娟到庭執行職務。
中    華    民    國    95    年    8     月    24    日
                    刑事第七庭  審判長法  官  孫啟強
                                      法  官  蔡川富
                                      法  官  張茹棻
以上正本證明與原本無異。
如不服本判決，應於收受送達後10日內，向本院提出上訴狀。
中    華    民    國    95    年    8     月    24    日
                                      書記官  陳惠玲
附錄本判決論罪科刑法條
修正前臺灣地區與大陸地區人民關係條例第79條第1 、3 項
違反第15條第1 款規定者，處5 年以下有期徒刑、拘役或科或併
科新臺幣50萬元以下罰金；
第一項之未遂犯罰之。
刑法第216 條
行使第210 條至第215 條之文書者，依偽造、變造文書或登載
不實事項或使登載不實事項之規定處斷。
刑法第214 條
明知為不實之事項，而使公務員登載於職務上所掌之公文書，足
以生損害於公眾或他人者，處3 年以下有期徒刑、拘役或500 元
以下罰金。


司法院資訊處製作；財團法人民間司法改革基金會備份。
